【裁判字號】    98,訴,300
【裁判日期】    980813
【裁判案由】    返還不當得利
【裁判全文】
臺灣板橋地方法院民事判決               98年度訴字第300號
原      告  丁○○
訴訟代理人  戊○○
            李文中律師
            粘毅群律師
被      告  甲○○
            乙○○○
上二人共同
訴訟代理人  黃炳飛律師
被      告  丙○○
上列當事人間返還不當得利事件，經本院於民國98年7 月30日言
詞辯論終結，判決如下：
    主      文
原告之訴駁回。
訴訟費用由原告負擔。
    事實及理由
壹、程序方面：
    被告丙○○經本院合法通知，未於言詞辯論期日到場，核無
    民事訴訟法第386 條列各款情形，爰依原告聲請，由其一造
    辯論而為判決。
貳、實體方面：
  一、原告主張：其於民國96年間遭被告丙○○宣稱其女兒擁有
      位於台北市○○區○○街2 段75號4 樓之房屋，先前以新
      臺幣（下同）320 萬元之低價抵押給被告甲○○，欲與原
      告一起贖回，被告丙○○稱其女兒目前於英國遊學，待女
      兒回國後再將房屋抵押予原告，故原告簽發面額200 萬元
      之本票予被告甲○○，嗣被告甲○○於96年7 月4 日以上
      開200 萬元本票屆期，要求原告兌付清償，原告即求助於
      其女兒柯欣宜，柯欣宜即簽發如附表編號１之支票1 紙，
      由原告交給被告甲○○，隨即軋入被告甲○○之配偶即被
      告乙○○○所有帳號000000000000號銀行帳戶內。嗣原告
      在酒醉意識不甚清楚之情形下，開立面額120 萬元之本票
      及借貸無息證明書兼借據予被告甲○○，被告甲○○於96
      年9 月5 日以上開120 萬本票屆期為由，要求原告清償，
      原告乃求助女兒戊○○，經原告女兒向代書詢問下始知台
      北市○○街之房屋已經由被告甲○○過戶給被告丙○○女
      兒宋思嬋，並非如之前被告丙○○所稱抵押給被告甲○○
      後解除設定，而被告丙○○稱女兒目前於英國遊學，96年
      10月5 日才會回台，原告女兒戊○○要求被告丙○○女兒
      於英國台灣辦事處簽寫授權書抵押給戊○○，被告丙○○
      稱已經借到錢隔日於沈美瑛代書處，被告丙○○又稱被告
      甲○○要她不要去借高利貸，故戊○○希望被告甲○○等
      10月被告丙○○的女兒回台再處理，後來96年9 月26日被
      告甲○○及丙○○即將台北市○○街之房地契由沈美瑛代
      書處領走，被告丙○○於本院96年度訴字第2639號當庭亦
      承認她將台北市○○街之房屋第一次設定抵押予被告甲○○150 萬元償還原告所開立之本票120 萬元，嗣被告甲○○告訴被告丙○○說原告已經將200 萬元要回，被告丙○○遂再將台北市萬華區之房屋第二次設定予被告甲○○32
      0 萬元以清償之前向原告借的200 萬元，被告甲○○則當
      庭承認未將200 萬元還給原告。又被告丙○○於96年7 月
      以詐騙集團之支票要原告向鄰居蔡重盛借款140 萬元買房
      子，第三人蔡重盛將錢匯入原告帳戶後，即由被告丙○○
      領出現金70萬元，並以轉帳方式匯款70萬元入被告乙○○○所有之銀行帳戶內。被告丙○○再向原告借款，由原告
      女兒柯欣宜開立如附表編號２面額26萬元支票，被存入被
      告丙○○之帳戶內，被告丙○○迄今不還款，被告甲○○
      及乙○○○亦不願返還不當得利270 萬元，爰依不當得利
      返還請求權請求被告等人返還不當得利，並聲明被告甲○○、乙○○○應返還原告270 萬元；被告丙○○應返還原
      告96萬元。
  二、被告甲○○及乙○○○則以下列陳詞置辯，並聲明求為判
      決駁回原告之訴。
    (一)所謂不當得利，係以當事人無法律上原因而受利益，致他
      方受損害者，為其成立要件。如當事人之所受利益有其法
      律上之原因者，不生不當得利之問題。
    (二)關於原告主張被告受有200 萬元不當得利部分：台灣板橋
      地方法院檢察署97年度偵字第15427 號不起訴處分書業已
      認定：「被告丙○○與被告甲○○間因房屋抵押借款有32
      0 萬元之債務尚未清償，而將上開房屋過戶給甲○○，嗣
      認識告訴人（即原告丁○○）後欲以原有價格320 萬元向
      被告甲○○購回房屋，被告丙○○便向告訴人借款購屋及
      支付利息…是被告甲○○所取得之款項，皆為被告丙○○
      向告訴人之借款，用以購買房屋之價金及利息」。再查，
      原告在97年2 月21日台灣板橋地方法院檢察署96年度他字
      第7603號詐欺案件訊問時，亦自陳稱「（是否知道房屋已
      320 萬買回之事？）我知道，丙○○有跟我表示房屋賣給
      甲○○太便宜，要跟我借200 萬向甲○○買回。」被告丙○○亦稱「（為何有200 萬支票？）因為我以320 萬向甲○○買房屋，所以向告訴人借200 萬元支票（由告訴人女
      兒柯欣宜開立）付給甲○○」等語，故被告收受系爭原告
      女兒柯欣宜開立之200 萬元支票，既係被告丙○○要買回
      台北市萬華區之房屋之部分價款，被告自無不當得利可言
      。至於被告丙○○與原告間之借貸關係如何處理，自與被
      告無涉。
    (三)關於原告主張被告受有70萬元不當得利部分：原告在97年
      3 月27日台灣板橋地方法院檢察署96年度他字第7603號詐
      欺案件訊問時，亦自陳稱「（第6 筆140 萬元為何要借丙○○？）因為姚拿潘陳秀妹所開的150 萬元支票向我借14
      0 萬元，我拿銀行存摺及印鑑給姚到銀行自行領取，當時
      銀行帳戶內領完140 萬後，餘額只剩1 萬多元」等語。由
      原告所提出原證二匯款申請書所載，將70萬元匯給被告乙○○○者為被告丙○○，並非原告。故原告既自認該筆14
      0 萬元係被告丙○○持票向其借款，被告丙○○得款後再
      匯予被告乙○○○，被告乙○○○收受該筆匯款自無不當
      得利之問題。
  三、被告丙○○未於言詞辯論期日到場，亦未提出書狀作何聲
      明或陳述。
  四、本院得心證之理由：
    (一)按民法第179 條規定不當得利之成立要件，必須無法律上
      之原因而受利益，致他人受損害，且該受利益與受損害之
      間有因果關係存在。從而因給付而受利益者，倘該給付係
      依有效成立之債權契約而為之，其受利益即具有法律上之
      原因，自不生不當得利問題。（最高法院89年度台上字第
      288號裁判意旨參照）
    (二)本件原告主張由其女兒柯欣宜簽發如附表編號１之支票予
      被告甲○○，再由被告乙○○○提示兌領200 萬元之事實
      ，為被告甲○○及乙○○○所是認，並有原告提出如附表
      編號１支票正、反面影本為證。惟被告甲○○及乙○○○
      則抗辯渠等收受系爭200 萬元之支票，係被告丙○○欲買
      回台北市○○街之房屋之部分價款，自無不當得利可言等
      語。本院認定原告於97年2 月21日在台灣板橋地方法院檢
      察署96年度他字第7603號案件中檢察事務官訊問時陳稱：
      「（是否知道房屋以320 萬買回之事？）我知道，丙○○
      有跟我表示房屋賣給甲○○太便宜，要跟我借200 萬向甲○○買回。（被告姚尚欠你多少錢？）她都沒有還給我，
      讓我負債累累。」被告丙○○亦於同日偵訊時陳稱：「均
      是我一人向告訴人借款，與被告甲○○、乙○○○無關…
      （為何有200 萬支票？）因為我以320 萬向甲○○買房屋
      ，所以向告訴人（即原告丁○○）借200 萬元支票（由告
      訴人女兒柯欣宜開立）付給甲○○」等語，業經本院依職
      權調閱上開偵查卷證資料參酌相符，並有被告所提台灣板
      橋地方法院檢察署97年度偵字第15427 號不起訴處分書影
      本乙件為證，顯見被告丙○○與被告甲○○間先確因房屋
      借款而有320 萬元之債務尚未清償，而將台北市萬華區之
      房屋過戶予被告甲○○，嗣被告丙○○認識原告後，欲以
      原有價格320 萬元向被告甲○○買回房屋，而由被告丙○○向原告借款200 萬元支票（如附表編號１）付予被告甲○○，再由被告甲○○交由其妻即被告乙○○○提示兌領
      ，被告丙○○與原告間確有借款200 萬元之契約關係存在
      ，而如附表編號１之支票確為被告丙○○向原告借款之支
      票，並交付予被告甲○○及乙○○○作為買回房屋價款之
      一部分，被告甲○○及乙○○○收受及兌領該支票，係基
      於與被告丙○○間買回房屋之債權契約而為之，被告甲○○及乙○○○受200 萬元票款利益即具有法律上之原因，
      自不生不當得利之問題。又如附表編號１支票之發票人為
      第三人柯欣宜，並由第三人柯欣宜兌付該筆票款，原告並
      未舉證證明其因被告甲○○及乙○○○兌領系爭票款而受
      有何損害，故原告請求被告甲○○及乙○○○給付不當得
      利200萬元，洵非有據。
    (三)原告復主張被告丙○○於96年7 月以詐騙集團之支票要原
      告向第三人蔡重盛借款140 萬元，第三人將款項匯入原告
      帳戶後，即由被告丙○○領出現金70萬元及轉帳方式匯款
      70萬元入被告乙○○○之帳戶內，被告甲○○、乙○○○
      及丙○○分別受有各70萬元之不當得利之事實，雖據原告
      提出交易憑證及匯款申請書影本等件為證。惟原告在上開
      偵查案件中，於檢察事務官於97年3 月27日訊問時陳稱：
      （第6 筆140 萬元為何要借丙○○？）因為姚拿潘陳秀妹
      所開的150 萬元支票向我借140 萬元，我拿銀行存摺及印
      鑑給姚到銀行自行領取，當時銀行帳戶內領完140 萬後，
      餘額只剩1 萬多元」等語，顯見被告丙○○自原告帳戶內
      提領140 萬元，係基於原告與被告丙○○間之借款契約關
      係，被告丙○○雖嗣後未清償借款，渠等間亦不生不當得
      利之問題。又被告丙○○再將向原告所借140 萬元之其中
      70萬元逕匯予被告乙○○○，自與被告甲○○無關，原告
      指被告甲○○受有70萬元不當得利，顯有誤會。至於被告
      乙○○○受領匯款70萬元，乃由被告丙○○匯入，並非由
      原告交付予被告乙○○○，原告所受損害與被告乙○○○
      受領70萬元匯款之利益間，並無相當因果關係，原告請求
      被告乙○○○返還70萬元不當得利，洵非有據。
    (四)原告另主張被告丙○○向原告借款，並由原告之女柯欣宜
      簽發如附表編號２面額26萬元之支票，被存入被告丙○○
      之帳戶內，迄未清償之事實，雖據原告提出支票正、反面
      影本乙件為證，惟原告既主張借款26萬元予被告丙○○（
      詳如起訴狀事實及理由第三點），兩造當事人間即成立消
      費借貸契約關係，揆諸上開說明，被告丙○○雖迄今未清
      償，亦僅屬債務不履行責任，尚非認被告丙○○受領原告
      交付之26萬元係不當得利，且系爭26萬元支票係第三人柯
      欣宜簽發及兌付，原告並未舉證證明其因被告丙○○兌領
      系爭票款而受有何損害，故原告請求被告丙○○返還給付
      不當得利26萬元，於法無據。
  五、綜上所述，本件原告依民法179 條不當得利返還請求權之
      法律關係，請求被告甲○○、乙○○○返還270 萬元及請
      求被告丙○○返還96萬元，為無理由，不應准許。
  六、本件事證已臻明確，兩造所為之其他主張、陳述並所提之
      證據，經審酌後，認均與本件之結論無礙，不再一一論述
      ，併予敘明。
  七、訴訟費用負擔之依據：民事訴訟法第78條。
中    華    民    國    98    年    8     月    13    日
                  民事第三庭    法  官  張紫能
以上正本係照原本作成
如對本判決上訴，須於判決送達後20日內向本院提出上訴狀
中    華    民    國    98    年    8     月    13    日
                            書記官  華海珍
┌─────────────────────────────────────┐
│附表：                                                                    │
├───┬─────┬─────┬──────┬─────┬─────┬──┤
│編  號│發  票  人│付 款 人  │發   票   日│ 票面金額 │ 支票號碼 │備考│
│      │          │          │            │（新台幣）│          │    │
├───┼─────┼─────┼──────┼─────┼─────┼──┤
│１    │  柯欣宜  │中國信託商│96年7月4日  │0000000元 │CS0000000 │    │
│      │          │業銀行重陽│            │          │          │    │
│      │          │分行      │            │          │          │    │
├───┼─────┼─────┼──────┼─────┼─────┼──┤
│２    │  柯欣宜  │中國信託商│96年5月10日 │260000元  │CS0000000 │    │
│      │          │業銀行重陽│            │          │          │    │
│      │          │分行      │            │          │          │    │
│      │          │          │            │          │          │    │
└───┴─────┴─────┴──────┴─────┴─────┴──┘


司法院資訊處製作；財團法人民間司法改革基金會備份。
